臺灣臺中地方法院民事判決　九十年度婚字第一一二○號
　　原　　　告　乙○○
　　被　　　告　甲○○
右當事人間離婚事件，本院判決如左：
    主    文
准原告與被告離婚。
訴訟費用由被告負擔。
    事    實
甲、原告方面：
  一、聲明：如主文所示。
  二、陳述：被告為大陸地區人民，原告為台灣地區人民，兩造於民國八十九年五月
      十日在大陸雲南省結婚，被告于同年九月來台，相聚不及一月，即捲拐財物不
      知去向，經原告多次函電催返，皆置之不理，只得提起履行同居之訴，現已經
      地方法院判決確定。被告獲判文後，竟來函譏諷：自己一人過吧！原告年近風
      燭，原想有人陪伴照應晚年，不料竟遭被告惡意遺棄，情何以堪，如今原告孤
      苦無依，爰依民法第一千零五十二條第一項第五款規定訴請判決離婚。
  三、證據：提出戶籍謄本正本乙份、結婚公證書影本乙份、被告來函影本乙份、香
      港抵台之機票影本乙份、台灣地區旅行證影本乙份及貴院九十年度婚字第一一
      二號民事判決書影乙件為證，並聲請訊問證人即原告之女談遠香。
乙、被告方面：被告未於言詞辯論期日到場，茲據其前提出之書狀，記載如后：
  一、聲明：原告之訴駁回。
  二、陳述：因本人沒有入台通行證，不能到台灣法院應訴。再者被告與原告在台灣
      沒有辦理結婚手續，所以離婚一事無從辦理，我的結婚手續是在昆明辦的，離
      婚手續也應在昆明辦理。被告到台灣沒有捲拐原告任何財物，被告離開台灣是
      在沒有任何準備情況下被原告的女兒談遠香趕出家門的，當時因為夫妻感情沒
      有破裂，被趕出家門是談遠香所為，顧其臉面，所以沒有打救援電話，而向親
      屬借錢買機票回昆明。
丙、本院依職權調閱被告出入境資料。
    理    由
甲、程序方面：
    被告經合法通知，未於言詞辯論期日到場，查無民事訴訟法第三百八十六條各款
    所列情形之一，依原告之聲請，由其一造辯論而為判決。
乙、得心證之理由：
  一、兩造間有婚姻關係存在，有原告提出戶籍謄本配偶欄記載可證。
  二、原告主張兩造在大陸雲南省結婚，被告于同年九月來台，相聚不及一月，即不
      告而別，經原告多次函電催返，皆置之不理，只得提起履行同居之訴，業經本
      院以九十年度婚字第一一二號判決確定，判決確定後，被告迄未返台與原告同
      居之事實，為相對人於書狀內所不否認，並有原告提出之民事判決書、確定證
      明書、結婚公證書、被告書信影本各乙份及戶籍謄本正本乙份為證，且經證人
      即原告之女談遠香到院證述明確，是原告之主張，自堪信為真實。
  三、按被告為大陸地區人民，原告為台灣地區人民，其判決離婚之事由，依台灣地
      區之法律；另結婚之方式及其他要件，依行為地之法律。台灣地區與大陸地區
      人民關係條例第五十二條第二項、第一項分別定有明文。本件兩造於大陸地區
      於大陸雲南省民政廳登記結婚並經公證結婚登記之事實，有原告提出之結婚公
      證書影本在卷可稽，依大陸地區婚姻法第八條規定，大陸地區結婚要件係採結
      婚登記制，即結婚當事人應親自到婚姻登記機關辦理結婚登記，於取得結婚證
      書後，即取得夫妻關係，本件兩造既於八十九年五月十日在雲南省民政廳登記
      結婚，自已成立合法之夫妻關係。又兩造婚姻關係經合法成立，則其判決離婚
      之事由，依上開條例規定，自應適用台灣地區之法律，被告抗辯兩造在大陸辦
      理結婚手續，離婚手續自應在大陸辦理，容有誤認，合先敘明。
　四、復按夫妻之一方以惡意遺棄他方在繼續狀態中者，為構成判決離婚之原因，民
      法第一千零五十二條第一項第五款有明文規定，且夫妻互負同居義務，亦為同
      法第一千零一條明文規定，如一方無正當理由而拒絕與他方同居，即屬以惡意
      遺棄他方，亦迭經最高法院著有判例可循（參見最高法院四十九年台上字第一
      二五一號判例）。本件被告於本院履行同居之訴判決確定後，仍未抵台與原告
      同居之事實，被告雖抗辯其無入台證無法抵台等語。原告則表示，其已為被告
      辦理台灣地區旅行證（有效期限：九十一年三月二十九日至九十一年九月二十
      八日止），並代購香港抵台機票，復於九十一年四月十日將上開證件、機票寄
      送被告，迄本件言詞辯論終結期日，被告仍未抵台與原告同居之事實，有原告
      提出之台灣地區旅行證及香港至台灣機票影本各乙分及本院依職權調得之被告
      出入境資料乙紙在卷可稽，被告顯有違背同居義務之客觀事實。又被告抗辯，
      其離開台灣係遭原告之女談遠香趕出家門，其並無拒絕與原告同居之主觀意思
      等語。本院依職權傳訊原告之女談遠香，談遠香證稱：「我和他們（兩造）去
      昆明遊玩，決議要在昆明買房子，被告看到爸爸買房子，被告就要和我爸爸結
      婚，我們樂觀其成。八十九年九月二十八日入境來台，之後看到家中房子舒適
      ，她就不想回去大陸，十月二十一日，我接他們二老上台北，我請她把昆明的
      房子的權狀和鑰匙帶來，她很生氣說那房子是她的，她沒必要帶來給我。我們
      為此發生爭執，她不高興就說要出去，十月二十二日她就離開，我去海基會查
      出，她是十月二十五日搭飛機出境。按規定我們幫她買來回機票，該回程機票
      也浪費掉了。我後來透過關係查出二十二日到二十五日之間，她藏匿在高雄妹
      妹楊光惠住處，我們為此發存證信函通知她返家，並副知境管局，並向大陸雲
      南坤明市公安廳瞭解被告是否回去大陸了。所以她離家的原因最主要的原因是
      房子是她的，為什麼要拿出權狀、鑰匙。我知道她回大陸後有和我爸爸書信聯
      絡幾次，但書信內容我不清楚。」等語，原告對證人上開證詞，表示「沒意見
      ，所言實在。我們聯絡書信內容就是說要錢... 」，並有原告提出之致雲南省
      人民政府台灣事務辦公室主任就被告詐取原告財物事，請求被告賠償精神及財
      物損失之聲明書（內附被告之大陸居民身分證、常住人口登記卡、致昆明金馬
      房地產開發有限公司就所原告所購房屋屋主為原告非為被告之聲明書、結婚公
      證書、請求被告返還詐騙原告財物之存證信函、通知被告於九十年春節前返台
      同居否則訴諸離婚之訴之信件、本院九十年度婚字第一一二號判決書、要求退
      還賠償之財產明細、本件開庭通知書、原告匯款予被告之銀行執據、被告之妹
      楊光翠收到上開匯款來信告知之信件、原告代被告購買返回大陸之機票因被告
      私自離境而作廢之機票等影本各乙件），顯然兩造間爭執點在於財物問題，然
      原告仍要求被告抵台與原告同居，被告拒絕抵台，致原告要求被告賠償財物損
      失，被告所稱遭談遠香趕出家門，致無法與原告同居，尚無可採。又原告主張
      ，本院判決被告應與原告同居後，被告收受上開同居之訴判決書後，竟來函表
      示「... 您繼續玩下去，您一人過吧！」等語，顯有主觀遺棄之意思。按被告
      於收受本院九十年度婚字第一一二號履行同居之訴判決後，曾於九十年九月二
      十六日寄信予原告，信中提及「托海基會寄來之訴狀，很多事您是清楚明白的
      ，但在訴狀中所說又言不符實，不知您這樣糊弄海基會能達到什麼目的，會不
      會犯誣陷罪，有的事不是您說什麼都可以的，您這樣做實際問題都解決不了，
      只是在拖時間，我們分別快一年，不知您是真心願意我到台灣兩人生活在一起
      ，還是就這樣拖下去，如您認為這樣惡意中傷我很好玩，那我也沒有什麼好說
      的，您繼續玩下去了，您一人過吧！」等語，其信中表示本院前開判決之事實
      與真實不符，然被告如認原告於前開履行同居之訴主張之事實與真實情況不符
      ，理應循上訴途徑救濟，被告並未上訴因而確定，在被告未能提出其他反證證
      明前，揆諸上開判例意旨，應推定被告有主觀遺棄原告之意思。揆諸首開規定
      及說明，被告自係以惡意遺棄原告，且其狀態仍在繼續中，原告據以訴請判決
      與被告離婚，即屬正當，應予准許。
丙、據上論斷，原告之訴為有理由，依民事訴訟法第三百八十五條第一項前段、第七
    十八條，判決如主文。
中　　　華　　　民　　　國　　九十一　　年　　　十一　　月　　　十四　　日
                                      臺灣臺中地方法院家事法庭
~B法　　　官　陳學德
右為正本係照原本做成
如對本判決不服上訴，須於判決送達後二十日內向本院提出上訴狀
中　　　華　　　民　　　國　　九十一　　年　　　十一　　月　　　十四　　日
~B法院書記官　賴榮順
